【裁判字號】    97,訴,1532
【裁判日期】    980227
【裁判案由】    返還土地
【裁判全文】
臺灣士林地方法院民事判決              97年度訴字第1532號
原      告  丙○○
訴訟代理人  丁○○
            葉海萍律師
複代理人    戊○○
被      告  甲○○
            乙○○
前列二人共同
訴訟代理人  張至剛律師
上列當事人間返還土地事件，本院於98年2 月16日言詞辯論終結
，判決如下：
    主  文
被告甲○○、乙○○應將坐落臺北市○○區○○段二小段二五三
地號土地上如附圖D 、E 、F 所示之面積各五點一、零點六九、
四點三四平方公尺之花盆移除，並不得再於前揭土地上設置任何
地上物。
被告乙○○應將坐落臺北市○○區○○段二小段二五三地號土地
上如附圖C 所示面積十七點二四平方公尺之臺北市○○區○○街
二段一八九號天井拆除，並不得再於前揭土地上設置任何地上物
。
被告乙○○應將坐落臺北市○○區○○段二小段二五三地號土地
上如附圖所示A 、B 投影面積各零點零四平方公尺、零點九四平
方公尺之臺北市○○區○○街二段一八九號之霓虹招牌鐵架及招
牌拆除，並不得再於前揭土地上設置任何地上物。
訴訟費用由被告負擔。
    事  實  及  理  由
壹、程序方面：
一、按訴狀送達後，如請求之基礎事實同一者或擴張或減縮應受
    判決事項之聲明，原告得變更追加起訴，民事訴訟法第255
    條第1 項第2 、3 款定有明文。原告原起訴主張(一)被告甲○○應將坐落臺北市○○區○○段二小段253 地號土地上如附
    圖所示之遮雨棚、花盆、鐵捲門、活動看板、三夾板木牌拆
    除，並不得再於前揭土地上設置任何地上物。(二)被告乙○○
    應將坐落臺北市○○區○○段二小段253 地號土地上如附圖
    所示之遮雨棚拆除，並不得再於前揭土地上設置任何地上物
    。(三)被告乙○○應將坐落臺北市○○區○○段二小段253 地
    號土地上如附圖所示之招牌拆除，並不得再於前揭土地上設
    置任何地上物。嗣後經本院簡易庭法官到現場測量、履勘，
    並請地政機關製作複丈成果圖後，原告變更訴之聲明如下所
    述，其基礎事實同一，性質屬訴之擴張、減縮，揆諸前揭規
    定，於法並無不合，應予准許。
貳、實體方面：
一、原告起訴主張：原告、被告甲○○、乙○○均為臺北市○○
    區○○段二小段253 地號土地（以下簡稱系爭土地）之共有
    人之一，權利範圍分別為1 萬分之205 、1 萬分之205 、1
    萬分之196 ，上開土地並無分管協議存在，被告甲○○、乙○○於上開土地上分別有一建物，門牌號碼為臺北市○○區
    ○○街二段187 號、189 號，被告二人未經土地所有人全體
    同意，亦無分管契約，在臺北市○○區○○街二段189 號房
    屋前後方之法定空地搭建天井、霓虹招牌、鐵架。被告夫妻
    並在西安街187 號、189 號房屋後方空地上擺放花盆，未經
    全體共有人同意，排除原告及其他共有人之使用收益權利，
    故依民法第767 條、第821 條規定請求被告應拆除地上物，
    並不得設置任何地上物。聲明：
    (一)被告甲○○、乙○○應將坐落臺北市○○區○○段二小段
      253 地號土地上如附圖D 、E 、F 所示之面積各5.1 、0.
      69、4.34平方公尺之花盆移除，並不得再於前揭土地上設
      置任何地上物。
    (二)被告乙○○應將坐落臺北市○○區○○段二小段253 地號
      土地上如附圖C 所示面積17.24 平方公尺之西安街189 號
      天井拆除，並不得再於前揭土地上設置任何地上物。
    (三)被告乙○○應將坐落臺北市○○區○○段二小段253 地號
      土地上如附圖所示A 、B 投影面積各0.04平方公尺、0.94
      平方公尺之西安街189 號之霓虹招牌鐵架及招牌拆除，並
      不得再於前揭土地上設置任何地上物。
    (四)請依職權宣告假執行。
二、被告辯稱：附圖A 、B 是被告所設置，附圖C 部分是被告向
    潘富雄購買之時即存在，此有潘富雄於另案即臺灣高等法院
    95年度重上字第439 號中證詞可知，系爭土地雖無分管協議
    存在，原告為原地主潘龍雨之孫女，為潘富雄之姪女，潘龍
    雨於74年建屋完成，將門牌號碼臺北市○○區○○街191 之
    1 號1 至5 樓登記給其孫潘仕傑，於93年間191 之1 號2 樓
    登記給原告，雖原告之祖父與他人訂定之預定不動產買賣契
    約書第19條「各棟前後土地及屋頂平台除實際需要作公共使
    用外，前後土地供一樓居住管理使用，四（或五樓）屋頂平
    台供四（或五樓）居住使用管理」之約定，不足構成全體共
    有人協議，惟原告全然瞭解祖父及父親丁○○對原先購買者
    之承諾，且原告全家長期占有189 之1 號、191 之1 號建物
    之1 樓前後空地多年，原告自應受承諾之拘束，被告二人對
    於原告及潘富雄等人為有權占有。花盆非被告二人擺設，招
    牌為合理使用。聲明：(一)駁回原告之訴。(二)如不受利判決，
    願供擔保請准宣告免為假執行。
三、不爭執事項：
(一)、原告、被告甲○○、被告乙○○均為臺北市○○區○○段二
    小段253 地號土地（以下簡稱系爭土地，面積1,337 平方公
    尺）之共有人之一，權利範圍分別為1 萬分之205 、1 萬分
    之205 、1 萬分之196 。
(二)、被告甲○○、乙○○於上開土地上有建物，門牌號碼分別為
    臺北市○○區○○街二段187 號、189 號。
(三)、系爭土地全體共有人間並無分管協議。
(四)、被告乙○○所有之臺北市○○區○○街2 段189 號建物之霓
    虹招牌鐵架、招牌投影占用系爭土地之位置詳如附圖A 、B
    所示，面積分別為0.04、0.94平方公尺。被告乙○○所有之
    臺北市○○區○○街2 段189 號建物天井部分，占用系爭土
    地之位置詳如附圖C所示，面積為17.24平方公尺。
(五)、臺北市○○區○○段二小段253 地號土地上如附圖D 、E 、
    F 所示之部分擺放有花盆，面積分別為5.1 、0.69、4.34平
    方公尺，擺放花盆之3 處，位於臺北市○○區○○街二段18
    7 號、189 號之後方。
(六)、上開不爭執事項，有土地登記謄本（見簡易庭卷第10、11頁
    ）、建物登記謄本（見簡易庭卷第12、13頁）、本院94年度
    訴字第864 號、臺灣高等法院95年度重上字第439 號、最高
    法院96年度台上字第787 號卷宗及判決書、本院簡易庭97年
    8 月27日勘驗筆錄（見簡易庭卷第52、53頁）、臺北市士林
    地政事務所土地複丈成果圖（見簡易庭卷第57、58、59頁）
    在卷可稽。
四、本院得心證之理由：
    本件爭點：附圖D 、E 、F 所示之花盆是否為被告二人擺放
    ，被告二人是否有管理處分權能？原告對被告主張本件訴訟
    是否濫用權利？被告對原告是否為有權占有？被告乙○○懸
    掛招牌是否為合理使用？經查：
(一)、按所有人對於無權占有或侵奪其所有物者，得請求返還之。
    對於妨害其所有權者，得請求除去之。有妨害其所有權之虞
    者，得請求防止之；各共有人對於第三人，得就共有物之全
    部為本於所有權之請求。但回復共有物之請求，僅得為共有
    人全體之利益為之。民法第767 條、第821 條定有明文。次
    按未經共有人協議分管之共有物，共有人對共有物之特定部
    分占用收益，須徵得他共有人全體之同意。如未經他共有人
    同意而就共有物之全部或一部任意占用收益，他共有人得本
    於所有權請求除去其妨害或請求向全體共有人返還占用部分
    。但不得將各共有人之應有部分固定於共有物之特定部分，
    並進而主張他共有人超過其應有部分之占用部分為無權占有
    而請求返還於己。最高法院74年度第2 次民事庭會議決定可
    資參照。末按，民法第767 條之物上請求權，被告倘係以「
    非無權占有」資為抗辯者，原告就被告無權占有之事實，並
    不負舉證責任。換言之，被告應就其取得占有係有正當權源
    之事實，舉證證明；倘被告不能證明其占有權源，則自應認
    原告之請求為有理由，最高法院92年度臺上字第312 號判決
    意旨參照。
(二)、被告二人雖否認花盆為二人設置，但不否認偶有澆花。查，
    經本院簡易庭法官至現場履勘時，如附圖D 、E 、F 位置擺
    放之花盆是位在被告二人前開建物之後方空地，且證人潘富
    雄到庭證稱，有看過被告夫妻二人輪流澆花，且被告二人不
    允許他人停放機車於建物後方之空地上等語。依勘驗筆錄，
    系爭花盆位於被告二人建物之後方空地上，復依據原告提出
    之照片，花盆緊鄰被告二人之建物，擺放整齊，生長情形良
    好，顯係有人細心照料，並非無主之物，且被告二人有管理
    系爭花盆之具體事實，被告復未說明花盆為何人放置，本院
    審酌一切客觀證據，認定系爭花盆為被告二人所有，渠二人
    有管理處分權能，被告如未能證明有合法占用權源，原告請
    求移除，自屬有據。
(三)、被告乙○○所有之建物臺北市○○區○○街二段189 號係向
    原告之伯父潘富雄購買，而原告所有之臺北市○○區○○街
    二段191 之1 號2 樓建物，係當初原地主潘龍雨於建物完成
    後先登記其孫潘仕傑所有，嗣後輾轉登記給原告，有建物登
    記謄本、臺北市大安地政事務所民眾閱覽異動索引為憑。被
    告辯稱潘富雄出售系爭建物給乙○○時告知得使用前後空地
    ，是被告對原告及家族而言為有權占有云云。縱認潘富雄於
    出售之時承諾被告得使用建物前後之法定空地，然而買賣契
    約僅屬債權契約性質，依債權契約相對性原則，該契約所規
    定之權利義務關係，自僅具有拘束契約當事人之效力而不及
    於第三人，是不得拘束於潘富雄以外之人，即便原告與潘富
    雄有親屬關係，亦不得持此對原告發生拘束力。再者，被告
    甲○○先前依民法第767 條、第821 條規定，主張原告之祖
    父潘龍雨與他人訂定之「預定不動產買賣契約書」不生分管
    協議之效力，請求原告之父丁○○拆除系爭土地上之地上物
    並將土地返還共有人全體，即本院94年度訴字第864 號、臺
    灣高等法院95年度重上字第439 號、最高法院96年度台上字
    第787 號案件，獲得勝訴判決確定，被告二人明確知悉系爭
    土地全體共有人間無分管協議，自不得占有使用系爭土地，
    是原告引用被告先前主張之事實理由為本件訴訟，原告行使
    權利，並無濫用之情形。
(四)、被告乙○○辯稱懸掛招牌經樓上住戶同意，且為合理使用云
    云。按土地所有權，除法令有限制外，於其行使有利益之範
    圍內，及於土地之上下。如他人之干涉，無礙其所有權之行
    使者，不得排除之，民法第773 條規定甚明。被告乙○○所
    有之霓虹招牌、鐵架、招牌已延伸到系爭土地之上空，顯然
    妨害原告與其他共有人行使所有權能，被告雖稱得樓上住戶
    同意，惟未提出共有人同意之證明，顯然未有合法權源，被
    告復辯稱此為慣例，亦未提出任何事證證明此為習慣，原告
    請求排除侵害乃是維護共有人所有權能之完整，自應准許。
(五)、系爭土地共有人間未有分管契約，被告亦未舉證其等設置霓
    虹招牌、鐵架、招牌、天井、花盆等地上物已經其他全體共
    有人之同意，則分別占有上開土地，即難認有正當合法之權
    源，自構成無權占有，且原告之主張係維護所有權能之完整
    ，尚非權利濫用，是原告依上開規定，請求被告移除地上物
    ，自屬有據。又被告甲○○先前對原告之父提出訴訟，對於
    無分管協議不得占用系爭土地之法定空地知之甚詳，竟仍占
    有之，堪認有再次妨害系爭土地共有人權益之虞，是原告請
    求被告不得在上開土地上再為設置地上物等妨阻行為，應屬
    合理，自應准許。
五、綜上所述，原告本於民法第767 條、第821 條等規定，請求
    ：(一)被告甲○○、乙○○應將坐落臺北市○○區○○段二小
    段253 地號土地上如附圖D 、E 、F 所示之面積各5.1 、0.
    69、4.34平方公尺之花盆移除，並不得再於前揭土地上設置
    任何地上物。(二)被告乙○○應將坐落臺北市○○區○○段二
    小段253 地號土地上如附圖C 所示面積17.24 平方公尺之（
    臺北市北投區○○○街（2 段）189 號天井拆除，並不得再
    於前揭土地上設置任何地上物。(三)被告乙○○應將坐落臺北
    市○○區○○段二小段253 地號土地上如附圖所示A 、B 投
    影面積各0.04平方公尺、0. 94 平方公尺之（臺北市北投區
    ○○○街（2 段）189 號之霓虹招牌鐵架及招牌拆除，並不
    得再於前揭土地上設置任何地上物，即屬有據，應予准許。
六、本件判決基礎已臻明確，兩造其餘攻擊防禦方法及訴訟資料
    經本院審酌後，核與判決不生影響，無一一論述之必要，併
    予敘明。
七、原告促請本院依職權宣告假執行，惟核與民事訴訟法第389
    條規定不符，故本院對假執行之聲請不為准駁之諭知。
八、訴訟費用之依據，民事訴訟法第78條。
中    華    民    國    98    年    2     月    27    日
                  民事第一庭  法  官  絲鈺雲
以上正本證明與原本無異。
如對本判決上訴，應於判決送達後20日內向本院提出上訴狀。
中    華    民    國    98    年    3     月    2     日
                              書記官  林玫熹


司法院資訊處製作；財團法人民間司法改革基金會備份。
